【裁判字號】    89,訴緝,14
【裁判日期】    890721
【裁判案由】    偽造文書等
【裁判全文】
臺灣士林地方法院刑事判決                          八十九年度訴緝字第一四號
    公  訴  人  臺灣士林地方法院檢察署檢察官
    被      告  辛○○○
右列被告因偽造文書等案件，經檢察官提起公訴 (八十七年度偵字第六一００號)，
本院判決如左：
    主  文
辛○○○無罪。
    理  由
一、公訴意旨略以：緣癸○○夥同己○○（本院均已判決無罪）、及被告辛○○○，
    於民國八十六年九月十九日，意圖為自己不法之所有，明知自己並無償還能力，
    以仲泰貿易有限公司（以下簡稱仲泰公司）之名義，向臺北市○○區○○路一段
    一Ｏ五號聯邦銀行申貸美金二十萬元，辛○○○詐稱自己尚有不動產，並擔任連
    帶保證人，以致該銀行受騙而於同年月二十四日同意借款。至八十七年三月四日
    因借款到期，癸○○等為拖延聯邦銀行追索債務之行動，意圖為自己不法之利益
    ，夥同另名不詳年籍姓名之女子持用偽造之丙○○身分證，冒名丙○○，至該銀
    行偽簽其署押作為連帶保證人，其間並傳真丙○○所有之不動產所有權狀至該行
    作財力證明，致使聯邦銀行再次受騙，同意其延後分期攤還債務，嗣因債務無法
    清償，聯邦銀行欲執行丙○○之財產時始發現上情，案經臺北市政府警察局大同
    分局移送偵辦，因認被告與己○○、癸○○三人與另名冒稱丙○○之不詳女子等
    人共犯有刑法第二百十六條、第二百十條行使偽造私文書、第二百十二條行使偽
    造特種文書、第三百三十九條第一項詐欺取財及同條第二項詐欺得利罪嫌云云。
二、按犯罪事實應依證據認定之，無證據不得推定其犯罪事實。又不能證明被告犯罪
    者，應諭知無罪之判決，刑事訴訟法第一百五十四條、第三百零一條第一項分別
    定有明文。再告訴人之告訴，本以使被告受刑事訴追為目的，故其陳述是否與事
    實相符，自應調查其他證據，以資審認，苟其所為攻擊之詞，尚有瑕疵，則在此
    瑕疵未予究明以前，即不能遽採為斷罪之基礎（最高法院六十九年臺上字第一五
    三一號判例參照）。另按事實之認定，應憑證據，如未能發現相當證據，或證據
    不足以證明，自不能以推測或擬制之方法，為裁判基礎；且被告否認犯罪事實所
    持之辯解，縱屬不能成立，仍非有積極證據足以證明其犯罪行為，不能遽為有罪
    之認定，最高法院分別著有四十年臺上字第八六號判例、三十年度上字第一八三
    一號判例可資參照。又刑法第三百三十九條第一項詐欺罪之成立，以意圖為自己
    或第三人不法之所有，以詐術使人將本人或第三人之物交付為要件，若行為人所
    用方法，不能認為詐術，亦不致使人陷於錯誤，則不得遽以該罪相繩，亦經最高
    法院四十六年臺上字第二六○號判例闡述甚明。至於債務人於債之關係成立後，
    如有未依債之本旨履行民事債務之情形，在一般社會經驗上可能之原因甚多，縱
    令是出於惡意不為履行，苟無足以證明其在債之關係發生時，自始即具有不法所
    有意圖之積極證據，亦僅能令負民事之遲延給付責任，依刑事訴訟法第一百五十
    四條之規定，尚不得據此債信違反之客觀事態，而推定債務人原有詐欺取財或詐
    欺得利之犯意。
三、查本件公訴人認被告涉有右開犯嫌，無非以聯邦銀行之職員丁○○指述、並有開
    發信用狀暨融資契約書、身分證影本、不動產所有權狀影本在卷可稽為論據。惟
    訊據被告矢口否認有上開犯罪情事，並稱：我的房子用人頭去借錢，我催子○○
    去換我的名字，他說他有一個朋友在台北開公司，用我名義去當股東，不用拿錢
    出去，去蓋個印章即可；並說我先為公司作保，將來公司也可以為我擔保，我就
    可以向銀行借款把房子過回來；後來我去西螺，他叫我回來，要我再去銀行蓋一
    次章，說他們要還錢；我不認識癸○○、己○○、丙○○等人；我加入仲泰公司
    股東是為了我房子的貸款，主要跟我談的是甲○○，我原不認識甲○○，是子○○介紹的；我是保證人，借錢的是甲○○，是甲○○要求我的，他是業務經理，
    我沒有詐欺或偽造文書等語為辯解。經查：
  (一)丁○○於警察初供時稱：「聯邦銀行貸款予仲泰公司總額度共美金貳拾萬元，於
    八十七年三月四日發生延滯償還情形，因此本行要求仲泰負責人癸○○再追加一
    位連帶保證人，結果追加之保證人所持用身分證係偽造之證件」；「該公司於八
    十六年九月份向本行貸款，於八十七年三月四日放款到期，該公司無法立即償還
    ，本行經查借款人及連帶保證人癸○○、己○○、辛○○○等三人，名下之不動
    產均已脫產，故向該公司追加連帶保證人，然後該公司派其公司職員甲○○帶同
    新追加保證人丙○○前來作保並提供丙○○之不動產權狀及分期償還票據共拾貳
    張，第一期新台幣伍拾陸萬元有兌現，第二期四月二十日金額新台幣三十三萬元
    ，因存款不足遭退票，：：：於八十七年五月七日本行接獲自稱真正丙○○之律
    師來電後始得知丙○○之身分證有問題」（偵查卷第四、五頁參照）等語。其於
    檢察官偵查中供稱：「當天冒名之女孩是甲○○帶來的，這個人是日前陳金佩被
    勒贖案裡的那位甲○○，我是從電視上看到這個人的面貌」；檢察官問：當初所
    了解該公司何人在經營？答：「不是我辦的不清楚，非我去對保的，我是處理後
    半段之事」云云（同上卷第九八頁參照）；在本院調查時稱：「借款到期未還，
    我在他們公司有碰到癸○○，他那時也沒有明確說是否可還，要等他們經理甲○○，後來我們談延期是與甲○○談的，要他們公司分期攤還，還要一個有財力之
    保證人，是甲○○帶冒名丙○○的人到銀行，癸○○及其他的人未去」（本院八
    十九年二月十六日審判筆錄參照）；「本件是信用狀融資貸款，在辦理時要一成
    定存單，拿贖單時另還要四成定存單，並且要有三人人保」，「仲泰公司尚欠十
    三萬零三百三十七、二六馬克」（本院八十九年六月十四日審判筆錄參照）云云
    。又據當初聯邦銀行承辦貸款之戊○○到庭證稱：「這件是經理交辦事項，聽說
    是經理同學的弟弟，我們依正常程序查他們債信，都很正常，要他們的定期存款
    單拿四成出來質押：：：該公司是做進出口汽車貿易，有幾位員工在那裡，認為
    不是空穀子公司：：：我先與他們公司聯絡，找到一位甲○○合夥股東，當時癸○○也在，聊了一下市場行情」等語（本院八十八年四月十四日筆錄）。告訴代
    理人壬○○稱：「原開信用狀兩筆，第一筆為一三一、０００馬克，第二筆為一
    九六五００馬克」（本院八十八年十二月二十九日訊問筆錄參照），延期時償還
    五十六萬元是由債務人另行償還現金，不是原來的擔保品，我們銀行總共收回0
    000000元等語（本院八十八年十二月二十九日筆錄參照）。茲又有告訴代
    理人提出八十六年九月八日授信申請書、同月十七日經理批准之授信批覆書、同
    月十九日之授信約定書、連帶保證書附本院八十八年度訴字第五六號卷第七一至
    八五頁可稽，足見本件貸款被告等已提供五成之定存單擔保（申請時已提供一成
    ，拿贖單時再提供四成），並經被告等三人的連帶保證，嗣後又在辦理延期時再
    清償新台幣五十萬元等情，凡此，均無法認定被告於辦理融資貸款之初，有何共
    同詐欺取財之意圖及行為。
  (二)證人甲○○到庭結證稱：我是仲泰公司業務經理，自八十五年年底開始做到八十
    七年四月，我到公司時癸○○還沒有去，他是我介紹合夥做生意的，我介紹癸○○出資三百萬元將仲泰公司頂過來，八十六年九月十九日公司向聯邦銀行貸款二
    十萬美金是我辦的，我接洽的，我要進口汽車買賣，要開信用狀，但錢不夠，故
    向銀行貸款，五部車共十六萬多美金，有四成之贖單，後因金融風暴，美金、馬
    克漲得太兇，才無力還錢；有向銀行商量如何還，總共借款約折新台幣四五０萬
    元，已還了三一０萬元，才欠一四０萬元，但因外幣暴漲銀行算成欠他們二三０
    萬元；八十七年三月四日要求分期是我辦的，我有向癸○○報告延期的事，癸○○、黃楊綺惠二人都有去對保，因找不到己○○，後來乙○○先生就介紹我帶一
    個叫丙○○的小姐去對保，我原先不認識該小姐，找丙○○之事癸○○、黃楊綺
    惠等不知道；黃楊綺惠加入股東是乙○○找來的，她說房子的錢進來才拿來公司
    ，後來她並沒有拿錢來公司，（問：為何股款未付要幫她辦理股東登記？）因為
   公司要辦理車子進口貸款要股東擔保等語。又證人子○○到庭證稱：「乙○○來
    我公司看房子，說他公司要增資，要邀人參加公司，之後問我說最近有無買賣房
    子成交的，我說有，就介紹黃楊綺惠給他們認識云云。由此可見，本件辦理貸款
    之初是甲○○直接向聯邦銀行接洽，辦理延期時也是甲○○帶冒名丙○○的女子
    去的，被告等均不知情，則此部分甲○○偕同冒名丙○○之女子至銀行辦理延期
    的行使偽造文書等行為，亦無證據認定與被告等有何共犯情事。
  (三)本件據證人甲○○證稱，其為仲泰公司業務經理，自八十五年年底開始做到八十
    七年四月，其到公司時癸○○還沒有去，他是我介紹合夥做生意的，我介紹癸○○出資三百萬元將仲泰公司頂過來；八十六年九月十九日公司向聯邦銀行貸款進
    口汽車，總共借款約折新台幣四五０萬元，已還了三一０萬元，才欠一四０萬元
    ，但因外幣暴漲銀行算成欠他們二三０萬元，已如前述；而黃楊綺惠加入股東是
    乙○○找來的，因為公司要辦理車子進口，貸款要股東擔保，故黃楊綺惠股款未
    付就幫她辦理股東登記云云，此點亦經證人甲○○、子○○證實在卷。又己○○
    係因要辦理貸款，看報紙找代書到南京東路五段二號五樓才由甲○○接洽，才被
    登記為仲泰公司股東，凡此亦均有公司變更登記事項卡可稽。而黃楊綺惠、癸○○、己○○等人原不相識，亦為渠等一再供述在卷，經核屬實，仲泰公司之董事
    、股東總共五人，豈能容有不相識之人加入之理？可見介紹加入之甲○○、乙○○、子○○等人應屬罪魁禍首。而被告等三人係在八十九年九月十九日對保當日
    才由甲○○連絡在銀行第一次碰面簽名等情，亦經上開被告相互供承一致，核與
    甲○○、子○○證述之情節亦屬相符。按共同正犯原應有犯意之聯絡，及行為之
    分擔，若本件被告於對保當日始臨時為甲○○約到銀行簽名，事前未曾互相謀面
    ，又如何能共謀詐欺本件貸款？
  (四)告訴代理人雖於八十九年五月二十四日提出黃楊綺惠八十六年九月八日之個人資
    料表一件，謂被告填載資料不實云云，然被告否認有填寫該個人資料表，辯稱本
    件只是單純信用保證，其未提供謄本，亦未填寫該個人資料云云，查該資料表第
    一、二欄係甲○○叫公司小姐填寫的，黃楊綺惠的印章是其在保管，而第三欄（
    土地及建物欄）及最後一欄是銀行承辦人戊○○的筆跡，業經甲○○、丁○○作
    證在案（八十九年六月十四日筆錄參照），凡此亦無證據證明被告黃楊綺惠有何
    偽造文書詐欺之情事，至資料表內雖記載有黃楊綺惠土地及建物資料，然查該欄
    最後之他項權利情形記載「76.07.29彰銀五十二萬元」等情，顯然係舊謄本，而
    該屋係於八十六年八月十六日即以買賣為原因移轉於黃瓊誼（即庚○○），該抵
    押亦經塗銷在案，有建物登記謄本附卷可稽，茲本院問甲○○：「被告將資料給
    你？」答稱：「我忘了」（同上筆錄參照），據其於八十九年四月十九日在本院
    訊問時供稱：「乙○○介紹我認識仲介公司（指子○○），我是跟仲介公司直接
    談的，他說房子貸款下來入股東，所有權狀都是他的名字」等語，可見子○○既
    能平白透露黃楊綺惠之交易情形與乙○○、甲○○等人，渠等亦非不能以查詢或
    其他方法向子○○取得黃楊綺惠之資料，故均無從證明係被告黃楊綺惠所提供。
    抑有進者，本件甲○○即從乙○○認識子○○及黃楊綺惠，並以此邀黃楊綺惠入
    股，當亦清楚黃楊綺惠之房屋於八月間既已出賣之事實，而查黃楊綺惠於八十六
    年九月廿三日始完成登記為仲泰公司股東，有公司變更登記事項卡附卷可稽，則
    甲○○於八十九年九月八日竟叫公司小姐填寫黃楊綺惠此等個人資料，在第二欄
    內記載黃楊綺惠投資仲泰公司五十萬元為股東，及其後提供舊謄本於銀行承辦人
    ，聯邦銀行承辦人員戊○○不切實授信，擅自將此舊資料記載於被告之個人資料
    表內，則此個人資料表之填寫，被告既不知情，又何能怪罪於被告？
  (五)至延期清償部分，係就到期之舊債務辦理延期，被告既不知甲○○、乙○○等人
    找來冒名丙○○之女子作保情事，此部分與被告等無關，已經甲○○及聯邦銀行
    承辦人丁○○一再證述在卷，亦無證據證明被告確係知情，則被告等個人就其負
    責之保證債務，經銀行同意辦理延期，利息照算，並再行償還五十萬元，實看不
    出有何共同詐欺圖得財產上不法之利益情事，總之，本件被告黃楊綺惠、與癸○○、己○○等人原不相識，癸○○係於八十六年二月三日始由甲○○介紹加入仲
    泰公司為董事，並出資二、三百萬元，如計畫詐欺本件信用狀融資貸款約五百萬
    元，其所分得不多，而其資金將因被銀行查封而無法取回，必定得不償失，雖至
    下愚，亦不此圖；己○○係於同年六月十九日登記為股東，係因找代書代辦貸款
    而為甲○○等人設計，其於延期時即已找不到人而未去銀行簽名；而被告黃楊綺
    惠亦因出賣房屋，為不肖之仲介子○○將資料流出與乙○○、甲○○等人，而被
    設計入彀，核被告三人均屬本件貸款之被害人，更無犯罪可言。
四、綜上以觀，本件查並無證據足以證明被告與癸○○、己○○、及所謂丙○○間，
    有何共同詐欺取財、詐欺得利、及偽造文書的犯意聯絡或行為分擔情事，既不能
    證明被告犯罪，依首開說明，應為被告無罪之諭知，以免冤抑。
五、至甲○○、乙○○、子○○及冒名丙○○之女子等人，有無共同行使偽造私文書
    、詐欺等犯行，應由檢察官另案處理。
據上論斷，應依刑事訴訟法第三百零一條第一項，判決如主文。
本案經檢察官何明楨到庭執行職務
中      華      民      國      八十九      年    七    月    二十一    日
                                  臺灣士林地方法院刑事第一庭
                                      法  官  林  清  吉
右正本證明與原本無異。
如不服本判決，應於判決送達後十日內，向本院提出上訴狀。
                                      書記官  陳  美  月
中      華      民      國      八十九      年    七    月    二十一    日


司法院資訊處製作；財團法人民間司法改革基金會備份。
